【裁判字號】    98,訴,2689
【裁判日期】    990312
【裁判案由】    返還土地
【裁判全文】
臺灣板橋地方法院民事判決              98年度訴字第2689號
原      告  李金俊
            李坤峻
共      同
訴訟代理人  許麗紅律師
被      告  財政部國有財產局
法定代理人  張佩智
訴訟代理人  陳文龍
複代理人    黃雅芬
            陳雅鳳
上列當事人間請求返還土地事件，經本院於民國99年2 月26日言
詞辯論終結，判決如下：
    主  文
原告之訴駁回。
訴訟費用由原告負擔。
    事實及理由
一、原告主張：
  (一)緣台北縣泰山鄉○○段406 地號土地（重測前為台北縣泰山
    鄉○○○段崎子腳小段94地號；下稱系爭土地），原係登記
    為原告之被繼承人李向仔所有，李向仔死亡後，由次弟李九
    仔、四弟李奎（三弟李我於被繼承人死亡前已終止收養除戶
    ）繼承，但未辦理繼承登記。嗣李九仔、李奎分別於民國59
    年4 月3 日及69年4 月14四日死亡，而李九仔之子女均早於
    李九仔死亡而絕嗣，李奎之子女則除原告外，其餘子女或有
    拋棄繼承者（次女李月、三女李秀蘭）或有早於李奎死亡而
    絕嗣者，故首揭迄今尚未辦理繼承登記之土地現繼承人為原
    告二人。乃嗣經原告調閱系爭土地登記謄本，始知系爭土地
    於民國36年7 月1 日已遭收納為「中華民國」所有，管理者
    則為財政部國有財產局。但查，系爭土地於日據時期之昭和
    18年4 月5 日，其土地台帳即登記所有權為李向仔所有，縱
    至台灣光復，當時之土地登記簿亦登記在民國35年10月29日
    之時，李向仔仍為上揭土地之所有權人，乃之後，於民國36
    年7 月1 日，即以「總登記」之原因，將系爭土地登記為「
    中華民國」所有，此顯與法不合；況且台北縣政府於62年間
    仍掣發「田賦代金繳納通知單」予李向仔，通知繳納62年上
    半年之田賦代金，足資證明系爭土地應為原告所有。
  (二)本件無「臺灣地籍釐整辦法」等行政命令之適用：
    按系爭土地於民國35年10月29日已經臺北縣政府申報為國庫
    所有，而臺灣地籍釐整辦法、臺灣省土地權利憑證繳驗及換
    發權利書狀辦法及逾總登記期限無人申請登記之土地處理原
    則係分別於35年11月26日、36年3 月25日及62年3 月4 日經
    行政院會議決議通過或發布，甚或內政部74臺內地字第2966
    20號函亦係在74年4 月2 日始釋示，故臺北縣政府35年10月
    29日所為系爭土地為國庫所有之申報，顯非依據上揭辦法、
    原則及函示；從而姑不論上揭辦法、原則及函示內容是否與
    憲法第15條、第23條之規定有所違悖，而不得作為剝奪人民
    財產權利之依據，然臺北縣政府或地政機關於35年10月29日
    辦理系爭土地之總登記時，應無任何法律、命令作為處理之
    準則，亦至為顯然；況且，上揭辦法、原則及函示亦未有溯
    及既往或就逕登記為國庫所有之土地有任何補正之規定，則
    依據法令適用之「不溯及既往」原則，本件應無臺灣地籍釐
    整辦法、臺灣省土地權利憑證繳驗及換發權利書狀辦法及逾
    總登記期限無人申請登記之土地處理原則及74年4 月2 日74
    臺內地字第296620號函之適用。
  (三)日據時期結束時，系爭土地是否已登記為國庫所有？
    次依日據時期土地登記簿記載，系爭土地雖登記為「國庫」
    所有，然其函文中亦指明同時期土地台帳記載於昭和18年4
    月5 日系爭土地已移轉為原告之被繼承人李向仔所有，故由
    此足證在日據時期結束、臺灣光復之時，系爭土地之登記所
    有權人已非「國庫」而係「李向仔」，此由下述事項益證原
    告主張非虛：
  1.臺北縣土地登記簿所有權部「姓名」欄下為「李向仔」之記
    載：
    上揭所有權部內雖併列有「國庫」，然係記載於「年齡」項
    下，而「姓名」欄下記載「李向仔」始為正位，由此足以證
    明主事者應係認為李向仔係所有權人，「國庫」係因其他情
    事嗣後始添附。
  2.浮貼記載「國庫」之登記應更正：
    關於「舊登記簿面  國庫  土地台帳面  李向仔  應更正」
    之浮貼共出現二處，一為光復後採用之「臺北縣土地登記簿
    」，一為62年12月13日採用之「臺灣省臺北縣土地登記簿」
    備考欄。然如前述，臺北縣政府於35年10月29日申報系爭土
    地屬國庫所有，且於36年7 月1 日完成「國庫」之所有權登
    記，之後地政機關並將「國庫」所有之登記轉載於62年12月
    13日採行之「臺灣省臺北縣土地登記簿」上，則「國庫」為
    所有權人之登記乃已客觀存在，故倘李向仔非系爭土地之所
    有權人而國庫始為所有權人，則上揭二登記簿之記載均已屬
    正確，自毋庸再事更正，亦無再以浮貼指明應予更正之必要
    。從而推考該二浮貼所以存在之原由，應係登記人員完成國
    庫為所有權人之登記後，發現該登記與臺灣光復時土地台帳
    李向仔為所有權人記載不符或台北縣政府申報系爭土地為國
    庫所有之程序具有瑕疵（以下述之），始為上揭應予更正之
    註記。
  3.系爭土地申報為國有，其程序具有瑕疵：
    另按臺北縣政府於35年10月29日曾填具「臺灣省土地關係人
    繳驗憑證申報表」，申報日據時期為臺北縣新莊郡新莊街崎
    子腳段第94號（即系爭泰山鄉○○段406 地號）、第98地號
    土地為國有，收件編號分別為154 號、第153 號，乃當時之
    「土地整理處」初核結果，認為台北縣政府之申報與實際登
    記情形不符，蓋系爭土地已於「昭和18年4 月5 日移轉李向
    仔」，非屬國有，豈詎主管機關未再為任何調查，即指示「
    照登記簿審定」，而將系爭土地登記為國有。綜上，系爭土
    地於日據時期結束當時，應仍登記為李向仔所有，乃因臺北
    縣政府為國庫所有之申報，始於嗣後之總登記改列為國庫所
    有。
  4.李向仔未申請繳驗及換發權利書狀是否因而喪失所有權？
    退萬步言，縱系爭土地有臺灣地籍釐清辦法、臺灣省土地權
    利憑證繳驗及換發權利書狀辦法、逾總登記期限無人申請登
    記之土地處理原則及74年4 月2 日74臺內地字第296620號函
    釋之適用，然是否因李向仔未申請繳驗及換發權利書狀，就
    系爭土地之所有權即因而喪失？茲就上述辦法、原則及函示
    逐一檢視之：
    (1)臺灣地籍釐清辦法：
      僅規定地籍之釐整、權狀之換發、登記之效力、地價之規
      定，就未繳驗及換發權利書狀者之權利應如何處置，未著
      有規定。
    (2)臺灣省土地權利憑證繳驗及換發權利書狀辦法：
      上揭辦法第14條固規定：「逾期無人申請驗證之土地或經
      申請而逾限未補繳證件者，其視為無主土地，由該管縣市
      地政機關公告二個月，公告期滿，無人提出異議者，即為
      國有土地。」，但主管之地政機關顯未為依據該條規定辦
      理；蓋依據「臺灣光復初期誤以死者名義申報土地總登記
      之處理要點」第一點第二項之記載，臺灣光復初期辦理土
      地權利憑證繳驗及換發權利書狀之申報期間係自35年4月
      至38年12月底（請參閱原證九）；換言之，須逾38年12月
      31日尚無人申請驗證之土地，且經公告二個月期滿，無人
      提出異議後，最速在39年3月1日始得登記為國有。故系爭
      土地既已在36年7月1日已登記為國有，則其依據即非上揭
      臺灣省土地權利憑證繳驗及換發權利書狀辦法。
    (3)逾總登記期限無人申請登記之土地處理原則：
      本處理原則係在62年3月4日發布，故系爭土地非依據本處
      理則登記為國有至為顯然。又由於系爭土地於36年7月1日
      已登記為國庫所有，非無主土地，主管機關亦即未依據本
      原則辦理無主土地公告、執行代管之程序，亦為事理所當
      然；申言之，系爭土地李向仔之所有權，未因本原則之發
      布而喪失。
    (4)內政部74年4月2日74臺內地字第296620號函釋：
      本件函釋係針對日據時期土地登記簿上記載為「國庫」、
      「臺灣總督府」土地之處理方案，然系爭土地之土地台帳
      係已登記為李向仔所有，自無上揭函釋之適用。
  5.本件無土地法第43條等規定之適用：
    末查，被告又舉民法第758條、土地法第43條及土地登記規
    則第6 條指稱系爭土地已經登記機關登記完畢，已生登記之
    效力云云。但查上揭規定固就登記之對世效力著有規定，然
    此係保護善意之第三人，苟非第三人或第三人非善意，自無
    上揭規定之適用。經查，被告機關係代理中華民國管理系爭
    土地，而中華民國之所以取得系爭土地，乃逕由地政機關之
    登記而來，非一般登記案件所指之第三人，自不適用上揭規
    定。
  (四)本件系爭土地原係登記於李向仔名下，竟遭以「總登記」之
    名義，將系爭三筆土地登記於「中華民國」名下，惟依土地
    法第57條規定，逾登記期限無人聲請登記之土地或經聲請而
    逾限未補繳證明文件者，始得將該土地視為無主土地而登記
    為國有土地；然本件系爭土地非無主土地業如前述，卻以總
    登記名義登記為「中華民國」所有，顯與土地法第57條規範
    意旨有違。而原告為李向仔之繼承人，系爭土地應為原告所
    有，惟系爭土地申報為國有之程序具有瑕疵，被告自應將系
    爭土地之總登記塗銷。
  (五)併為聲明：被告應將臺北縣泰山鄉○○段406 地號土地全部
    ，於民國36年7 月1 日所為所有權人為中華民國，登記原因
    為總登記之登記塗銷。
二、被告則抗辯：
  (一)系爭土地依據日據時期土地登記簿記載業主為「國庫」，迄
    至光復後，依人工登記簿所載，系爭土地於36年7 月1 日辦
    竣總登記，所有權人登記為「國庫」。而臺北縣新莊地政事
    務所99年1 月21日北縣莊地登字第0990000782號函復鈞院，
    該函說明三表示略以：「經查旨揭土地（即泰山鄉○○段40
    6 地號土地，重測前為崎子腳段崎子腳小段94地號），於日
    據時期土地登記簿記載為大正11年間辦理保存登記為國庫所
    有，而日據時期土地台帳又記載於昭和18年4 月5 日由國庫
    移轉於李向仔所有，另查光復初期台灣省土地關係人繳驗憑
    證申請書，該土地則由臺北縣政府申報為國庫所有」。經查
    日據時期土地登記簿記載為國庫所有之土地清理方式，前經
    內政部邀集相關機關會商後，以74年4 月2 日74台內地字第
    296620號函報奉行政院74年5 月1 日台74內字第7730號函核
    示，應辦理登記權屬為「中華民國」，爰系爭土地日據時期
    土地登記簿記載為國庫所有，經登記主管機關依相關規定審
    認後登記為國有，即已生登記之效力；另按內政部70年4 月
    20日台（70）內地字第17330 號函示，日據時期土地台帳無
    登記之效力，土地台帳為日本政府徵收地租（賦稅）之冊籍
    ，為地稅管理機關所保管，日據時代不動產之登記，以土地
    登記簿為準。故系爭土地未曾登記為李向仔所有，原告主張
    系爭土地為其之被繼承人李向仔所有，請求返還系爭土地乙
    節，於法無據。
  (二)依民法第758條規定：「不動產物權，依法律行為而取得設
    定、喪失、及變更者，非經登記，不生效力。」；另依土地
    法第43條規定：「依本法所為之登記，有絕對效力。」土地
    登記規則第6條規定：「土地權利經登記機關依本規則登記
    於登記簿，並校對完竣，加蓋登簿及校對人員名章後，為登
    記完畢。土地登記以電腦處理者，經依系統規範登錄、校對
    ，並異動地籍主檔完竣後，為登記完畢。」。故系爭土地權
    利，經登記機關依土地登記規則登記完畢後，已生登記之效
    力。是系爭土地原即屬國庫地，既經登記主管機關依相關規
    定審認後登記為國有，管理機關為被告，已生登記之絕對效
    力。原告主張系爭土地為其之被繼承人李向仔所有，於法無
    據。
  (三)併為答辯聲明：原告之訴駁回。
三、兩造不爭執事項：
  (一)原告2 人為李向仔之繼承人，李向仔係於民國32年5 月16日
    死亡，有原告所提李向仔繼承系統表1 紙、戶籍謄本影本26
    紙附卷可稽（見台北高等行政法院98年度訴字第01530 號卷
    第16頁至第42頁）。
  (二)系爭台北縣泰山鄉○○段406 地號土地（重測前為台北縣泰
    山鄉○○○段崎子腳小段94地號），於日據時期之土地登記
    簿登記大正11年為國庫所有，日據時期之台帳則登載大正年
    間業主為國庫，昭和18年4 月5 日所有權移轉，業主為李向
    仔。光復後，民國35年間經台北縣政府填具「台灣省土地關
    係人繳驗憑證申報書」申報為國庫所有，是系爭土地於36年
    7 月1 日辦理總登記為國有，管理者為被告，有台北縣新莊
    地政事務所99年1 月21日函，及隨函所附系爭土地日據時期
    土地登記簿謄本、日據時期台帳、台灣省土地關係人繳驗憑
    證申報書影本、系爭土地最新登記謄本各1 份附卷可稽（見
    本院卷第58、66、67、65、59頁）。
四、兩造之爭點及本院之判斷：
  (一)按土地法第43條雖規定：「依本法所為之登記，有絕對效力
    。」惟上開法文所謂登記有絕對效力，係為保護第三人起見
    ，將登記事項賦與絕對真實之公信力，並非於保護交易安全
    之必要限度以外，承認事實上不存在之權利，有最高法院94
    年度台上字第66號、96年度台上字第415 號裁判要旨可資參
    照。次按土地總登記，乃地籍之整理，屬地政機關為清查土
    地之一種程序。而土地法第43條所謂登記有絕對效力，係為
    保護因信賴登記取得土地權利之第三人而設，本件系爭土地
    於光復後，係因台北縣政府申報為國庫所有，而為國有之總
    登記，是被告就系爭土地之總登記如具有塗銷之原因，則在
    善意第三人未取得土地權利前，主張為真正權利人之原告對
    於登記名義人之被告，自仍得主張其權利，亦有最高法院69
    年度台上字第2826號、69年度台上字第3694號裁判要旨可參
    。因此，被告抗辯系爭土地既經登記主管機關依相關規定審
    認後登記為國有，管理機關為被告，依土地法第43條規定，
    已生登記之絕對效力，原告不得再主張其等為系爭土地之所
    有人等語，即無足採。
  (二)次查：系爭土地於日據時期係登記為國庫所有，有日據時期
    土地登記簿謄本附卷可稽（見本院卷第66頁正、反面），已
    如前述，雖於昭和18年4 月5 日，系爭土地所有權自國庫移
    轉為李向仔，有日據時期台帳影本在卷可證（見本院卷第67
    頁），惟日據時期土地台帳為日本政府徵收地租（賦稅）之
    冊籍，由主管地租機關所保管，當時土地所有權人得繳納手
    續費請求發給土地台帳謄本，以作為查對地租之參考，其性
    質核與土地登記機關所發給之土地所有權狀及土地登記簿之
    謄本尚屬有間（內政部71年11月20日台內地字第125490號函
    、70年4 月20日台內地字第17330 號函參照，見本院卷第10
    0 頁）。是日據時期台帳，並無登記之效力，然因日據時期
    土地所有權之移轉，並非以登記為生效要件，因此依上開日
    據時期台帳之記載，雖可證系爭土地於日據時期之昭和18年
    4 月5 日，已基於某原因關係，自國庫移轉所有權予李向仔
    。然是時之土地登記簿，仍登記所有權人為國庫，並未辦理
    所有權移轉登記予李向仔。又於光復後，李向仔之繼承人並
    未依法繳驗權利憑證為總登記申報，此為兩造所不爭執。是
    台北縣政府依系爭土地日據時期土地登記簿所有權人為國庫
    之登載，向地政機關申報為所有權總登記，雖與上開日據時
    期台帳之記載不符，然地政機關係根據原土地登記簿記載內
    容，為准許總登記之標準，亦經原告提出系爭土地「權利憑
    證申報書審查意見單」影本1 紙，其上記載「昭和十八年四
    月五日移轉李向仔（未申報）」、「照登記簿審定」可資證
    明（見本院卷第96頁）。是光復後，李向仔之繼承人既未依
    法申報總登記，則地政機關依台北縣政府之申報，根據日據
    時期土地登記簿之登載，就系爭土地所為國有之總登記，並
    無不法，當無塗銷原因。李向仔之繼承人於光復後，僅能另
    依據李向仔與國庫間之原因關係，向被告請求為所有權移轉
    登記，而不得以系爭土地之總登記程序有瑕疵為由，本於所
    有權請求被告塗銷系爭土地之總登記，此亦有最高法院51年
    度第5 次民、刑庭總會會議決議(四)、最高法院68年度第5 次
    民事庭庭推總會議決議(四)、最高法院52年台上字第1041號判
    例要旨、68年台上字第1337號判例要旨、71年度台上字第45
    21號裁判要旨可資參照。
  (三)至原告另主張：系爭土地光復後之「臺北縣土地登記簿」所
    有權部「姓名」欄下有為「李向仔」之記載，雖其所有權部
    內雖併列有「國庫」，然係記載於「年齡」項下，而「姓名
    」欄下記載「李向仔」始為正位，足證主事者應係認為李向
    仔係所有權人，「國庫」係因其他情事嗣後始添附等語。惟
    查：李向仔於光復前之民國32年5 月16日（即日據時期昭和
    18年5 月16日）即已死亡，有原告所提戶籍謄本影本附卷可
    稽（見台北高等行政法院98年度訴字第01530 號卷第18頁）
    ，而李向仔之繼承人於光復後並未依法為總登記申報，已如
    前述。是上開台北縣土地登記簿之「所有權部」，雖記載「
    收件  民國35年10月29日泰山字第154 號  登記  民國36年
    7 月1 日  姓名  李向仔  國庫」，其上則另浮貼「舊登記
    簿面  國庫  土地台帳面  李向仔  應更正」等內容，有上
    開登記簿謄本附卷可稽（見本院卷第64頁），惟是時李向仔
    業已死亡，不得為權利義務之主體，且地政機關最終仍依日
    據時期土地登記簿審定，而辦理總登記為國有，故並不影響
    本院前開關於「系爭土地於光復前，國庫並未依其與李向仔
    間之原因關係，辦理所有權移轉登記予李向仔」之認定。是
    原告仍不得逕以系爭土地之總登記程序有瑕疵為由，請求被
    告塗銷系爭土地之總登記。
五、綜上所述，原告以系爭土地經台北縣政府申報而經地政機關
    辦理總登記為國有之程序有瑕疵為由，本於系爭土地所有權
    人之地位，請求被告塗銷系爭土地之總登記，為無理由，應
    予駁回。
六、因本件事證已臻明確，兩造其餘主張、陳述及所提之證據暨
    攻擊防禦方法，經本院審酌後，認均與本件判斷結果無影響
    ，毋庸再予一一審酌，附此敘明。
結論：原告之訴為無理由，依民事訴訟法第78條，判決如主文。
中    華    民    國    99    年    3     月    12    日
                  民事第一庭    法  官  黃信樺
以上正本係照原本作成
如對本判決上訴，須於判決送達後20日內向本院提出上訴狀
中    華    民    國    99    年    3     月    12    日
                                書記官  李佳靜

司法院資訊處製作；財團法人民間司法改革基金會備份。
